ACORDAO-COMPLETO-2351584

ACÓRDÃO 3334/2019 ATA 12/2019 - PRIMEIRA CÂMARA

VISTOS, relatados e discutidos estes autos que tratam de ato de concessão de aposentadoria emitido pela Universidade Federal da Paraíba em favor da ex-servidora Vania Perazzo Barbosa Hlebarova;
ACORDAM os Ministros do Tribunal de Contas da União, reunidos em Sessão da 1ª Câmara, nos termos dos arts. 71, inciso III, da Constituição Federal, 1º, inciso V, e 39, inciso II, da Lei 8.443/1992 e 260, §§ 1º, do RITCU e ante as razões expostas pelo Relator, em:
9.1. considerar ilegal o ato de concessão de aposentadoria emitido em favor de Vania Perazzo Barbosa Hlebarova (XXX.973.487-XX) , recusando seu registro;
9.2. dispensar a devolução dos valores indevidamente recebidos até a data da ciência pela Universidade Federal da Paraíba, do presente acórdão, com base no Enunciado 106 da Súmula da Jurisprudência do TCU;
9.3. determinar à Universidade Federal da Paraíba que:
9.3.1. faça cessar os pagamentos decorrentes do ato impugnado, comunicando ao TCU, no prazo de 15 (quinze) dias, as providências adotadas, nos termos dos arts. 262, caput, do Regimento Interno do TCU, § 8º, caput, da Resolução-TCU 206/2007 e 19, caput, da Instrução Normativa-TCU 78/2018;
9.3.2. esclareça à interessada que ela poderá:
9.3.2.1. optar por permanecer na inatividade, desde que seja providenciada alteração na fundamentação legal da sua concessão, de forma a contemplar a regra prevista  na redação original do art. 40, inciso III, alínea “c”, da Constituição Federal (aposentadoria voluntária com proventos proporcionais a 27/30) , excluído o tempo insalubre impugnado;
9.3.2.2. retornar à atividade para ampliar a proporção de seus proventos até a idade limite de 75 anos, definida para a aposentadoria compulsória pela Lei Complementar 153, de 3 de dezembro de 2015. Nesse caso a nova aposentadoria se dará pelas regras vigentes no momento da inativação;
9.3.3. informe à interessada que no caso de não provimento de recurso eventualmente interposto, deverão ser repostos os valores recebidos após a ciência deste acórdão pela Universidade Federal da Paraíba;
9.3.4. comunique imediatamente à interessada o teor do presente acórdão, notadamente no que diz respeito aos esclarecimentos emitidos, encaminhando ao TCU, no prazo de 30 (trinta) dias, comprovante da data de sua ciência, nos termos do art. 4º, § 3º, da Resolução-TCU 170/2004;
9.3.5. no caso de haver opção pela aposentadoria com proventos proporcionais, nos termos sugeridos no subitem 9.3.2.1 supra, emita novo ato, submetendo-o ao TCU, no prazo de 30 (trinta) dias, nos termos dos arts. 262, § 2º, do Regimento Interno do TCU, c/c o art. 19, § 3º, da Instrução Normativa-TCU 78/2018.
9.4. determinar à Secretaria de Fiscalização de Pessoal que monitore o cumprimento das determinações especificadas no item 9.3 (e subitens) deste acórdão.

Ato de concessão de aposentadoria emitido pela Universidade Federal da Paraíba. Apreciação para fins de registro.

Primeira Câmara

Universidade Federal da Paraíba.

3. Interessada: Vania Perazzo Barbosa Hlebarova (XXX.973.487-XX).

13.1. Ministros presentes: Walton Alencar Rodrigues (Presidente), Benjamin Zymler e Vital do Rêgo (Relator).
13.2. Ministro-Substituto convocado: Augusto Sherman Cavalcanti.
13.3. Ministro-Substituto presente: Weder de Oliveira.

VITAL DO RÊGO

Adoto como relatório, com os devidos ajustes de forma, a instrução de peça 36, elaborada no âmbito da Secretaria de Fiscalização de Pessoal, com a qual, se manifestou de acordo, o corpo gerencial daquela unidade técnica especializada (peça 37) , a seguir transcrita:
INTRODUÇÃO	
Trata-se de ato de concessão de aposentadoria de Vania Perazzo Barbosa Hlebarova, ex-servidor da Universidade Federal da Paraíba.
O ato foi submetido, para fim de registro, à apreciação do Tribunal de Contas da União (TCU) , de acordo com o art. 71, inciso III, da Constituição Federal. O cadastramento e a disponibilização ao TCU ocorreram por intermédio do Sistema de Apreciação e Registro de Atos de Admissão e Concessões, na forma dos arts. 2º, caput e incisos I a VI, e 4º, caput, da Instrução Normativa - TCU 78/2018.
HISTÓRICO
Exame prévio desta Unidade propôs considerar legal, para fim de registro, o presente ato (peças 24-25) . O Ministério Público de Contas, contudo, se manifestou pela ilegalidade da concessão, diante da falta de comprovação do tempo insalubre averbado (peça 26) . 
Ato contínuo, despacho do Relator (peça 27) , por considerar as informações disponíveis insuficientes à análise do ato, determinou que fosse promovida diligência à origem (peça 28) e nova a oitiva da interessada (peça 29) , com vistas à obtenção de laudo pericial que comprove a existência de condições insalubres no período averbado (20/4/1977 a 11/12/1990) . 
Em reposta à diligência, a Universidade Federal da Paraíba encaminhou os documentos acostados à peça 32. A interessada, apesar de regularmente notificada (peça 32, pg. 3) , não apresentou resposta. 
EXAME TÉCNICO
Observou-se, no ato em tela, averbação de tempo insalubre para fim de aposentadoria. Sobre esse ponto, o TCU, nos termos do Acórdão 2008/2006-TCU-Plenário, de relatoria do Ministro Walton Alencar Rodrigues, em consonância com o posicionamento adotado pela Suprema Corte, passou a reconhecer a contagem ponderada de tempo exercido em atividade insalubre ao servidor que exerceu, como celetista no serviço público, atividades dessa natureza no período anterior à vigência da Lei 8.112/1990. 
Para esse fim, este Tribunal tem aceitado a averbação realizada de ofício pelo órgão/entidade de origem quando se trata de cargo cujas atribuições presumivelmente envolvam risco para a higidez física do profissional. Para os demais cargos, contudo, a referida contagem somente é admitida mediante a apresentação de certidão emitida pelo INSS ou, alternativamente, de laudo oficial que comprove a existência de risco à integridade física do servidor ou a presença de agentes nocivos à sua saúde no local de trabalho (Acórdão 691/2017-TCU-Primeira Câmara, relatado pelo Ministro Bruno Dantas e Acórdão 911/2014-TCU-Plenário, de relatoria do Ministro Benjamin Zymler) .
No presente caso, como a inativa se aposentou no cargo de professora adjunta, atividade que não envolve presumidamente riscos à sua saúde e integridade física, se faz necessário laudo pericial que comprove a presença de fatores insalubres. 
Instada a apresentar a referida comprovação, a Universidade Federal da Paraíba encaminhou (peça 32) : a) cópias das Certidões de Tempo de Contribuição da servidora; b) cópia do Perfil Profissiográfico Previdenciário e Declaração de Atividades Desempenhadas, que teriam fundamentado a conversão de tempo especial em tempo comum em virtude do exercício de atividade insalubre sob regime celetista; e c) cópia do Mapa de Tempo de Contribuição atualizado. 
 Da análise da documentação encaminhada não é possível concluir pela existência de risco à integridade física da servidora ou presença de agentes nocivos à sua saúde no local de trabalho entre 20/4/1977 a 11/12/1990. O Perfil Profissiográfico Previdenciário declara que a inativa exercia, nesse período, atividades de pesquisa, ensino e extensão, sem registro de exposição a fatores de risco à saúde. 
 Destarte, cabe considerar ilegal a presente concessão, face à insuficiência de tempo de contribuição para aposentadoria na modalidade integral, como concedida.  
 Registre-se, ainda, que o tempo de aluno aprendiz constante do ato concessório foi substituído pelo tempo ficto insalubre ora questionado (peça 23, p. 3, e peça 32, p. 16) . 
CONCLUSÃO
 Tendo em vista as análises realizadas no ato de concessão de aposentadoria de Vania Perazzo Barbosa Hlebarova, diante da averbação irregular de tempo insalubre, cabe considerar ilegal o ato em epígrafe. 
PROPOSTA DE ENCAMINHAMENTO
 Ante o exposto, e de conformidade com o preceituado nos artigos 71, III, da Constituição Federal de 1988; 1º, V, e 39, II, da Lei 8.443/1992; e 1º, VIII, e 259, II, do Regimento Interno/TCU, propõe-se:
1.1. considerar ilegal e recusar o registro do ato de concessão de aposentadoria de Vania Perazzo Barbosa Hlebarova (CPF: XXX.973.487-XX) ;
1.2. dispensar o ressarcimento das quantias indevidamente recebidas de boa-fé, consoante o disposto no Enunciado 106 da Súmula de Jurisprudência do TCU; 
1.3. determinar à Universidade Federal da Paraíba que:
1.4. faça cessar os pagamentos decorrentes do ato impugnado, comunicando ao TCU, no prazo de quinze dias, as providências adotadas, nos termos dos art. 262, caput, do Regimento Interno do TCU, 8º, caput, da Resolução - TCU 206/2007;
1.5. emita novo ato, livre da irregularidade apontada, e o submeta ao TCU no prazo de trinta dias, nos termos dos arts. 262, § 2º, do Regimento Interno do TCU;
1.6. informe à interessada o teor do acórdão que for prolatado, alertando-a de que o efeito suspensivo proveniente de eventual interposição de recurso junto ao TCU não a exime da devolução dos valores indevidamente percebidos após sua notificação, em caso de não provimento desse recurso; 
1.7. encaminhe ao TCU, no prazo de trinta dias, comprovante da data de ciência da interessada, nos termos do art. 4º, § 3º, da Resolução - TCU 170/2004.
O Ministério Público, representado nos autos pelo Procurador Dr. Júlio Marcelo de Oliveira, manifestou-se de acordo com a proposição da unidade técnica (peça 38) .
É o Relatório.

não há.

Procurador Júlio Marcelo de Oliveira.

APOSENTADORIA. CÔMPUTO DO TEMPO DE ATIVIDADE INSALUBRE. AUSÊNCIA DE LAUDO PERICIAL PARA COMPROVAÇÃO DO PERÍODO INSALUBRE AVERBADO POR OCUPANTE DE CARGO DE NATUREZA ADMINISTRATIVA. OITIVA. ILEGALIDADE. NEGATIVA DE REGISTRO. DETERMINAÇÕES.

APOSENTADORIA (APOS)

Secretaria de Fiscalização de Pessoal (Sefip).

Aprecia-se, nesta oportunidade, ato de concessão de aposentadoria emitido pela Universidade Federal da Paraíba em favor da ex-servidora Vânia Perazzo Barbosa Hlebarova. 
Em análise preliminar, a Sefip, na instrução de peça 24, propôs considerar legal, para fim de registro, o ato em epígrafe. No entanto, na ocasião, o MPTCU se manifestou pela ilegalidade da concessão, diante da falta de comprovação do tempo insalubre averbado entre os tempos discriminados no ato (peça 26) . 
No despacho de peça 27, por considerar as informações disponíveis insuficientes à análise do ato, determinei que fosse promovida diligência à origem (peça 28) e nova a oitiva da interessada (peça 29) , com vistas à obtenção de laudo pericial apto a comprovar a existência de condições insalubres no período averbado (20/4/1977 a 11/12/1990) .
Em resposta à diligência, a Universidade Federal da Paraíba encaminhou os documentos acostados à peça 32. A interessada, entretanto, a despeito de regularmente notificada (peça 32, pg. 3) , não se manifestou nos autos.
Diante das novas informações carreadas aos autos, a unidade técnica, na instrução de peça 36, propõe considerar ilegal o ato em epígrafe em razão da averbação irregular de tempo insalubre no ato de concessão de aposentadoria emitido em favor da inativa. 
O Ministério Público junto ao TCU, em sua manifestação regimental (peça 38) , ratifica as conclusões formuladas pela unidade técnica.
-II-
No mérito, registro minha concordância com a proposta formulada pela unidade técnica, aquiescida pela manifestação do MPTCU, razão pela qual acolho os pareceres precedentes por seus próprios fundamentos, valendo-me, para tanto, da técnica da motivação per relationem, sem prejuízo de tecer os breves comentários a seguir.
No que diz respeito ao período insalubre averbado no ato de aposentadoria em comento (2 anos, 8 meses e 2 dias) , observo que a referida ponderação decorre da ocupação do cargo de professor na Universidade Federal da Paraíba, no período de 20/4/1977 a 11/12/1990. Nesse contexto, vale repisar que somente é possível tal contagem ficta para períodos anteriores à Lei 8.112/1990 sob o regime celetista, quando houver comprovação da existência de risco à integridade física do empregado ou da presença de agentes nocivos à sua saúde no local de trabalho, mediante laudo pericial emitido por autoridade competente, ressalvados os casos em que as atribuições do emprego público presumivelmente envolviam atividades de risco para a higidez física do profissional (a exemplo de médicos, odontólogos e enfermeiros) , consoante deliberado no Acórdão 911/2014-TCU-Plenário, in verbis:
PESSOAL. APOSENTADORIA. TEMPO DE ATIVIDADE INSALUBRE EXERCIDO ANTES DO ADVENTO DA LEI 8.112/1990. NECESSIDADE DE COMPROVAÇÃO DA CONDIÇÃO DE INSALUBRIDADE. SIMPLES PAGAMENTO INDISCRIMINADO DO ADICIONAL DE INSALUBRIDADE NÃO GERA DIREITO À CONTAGEM DO TEMPO DE ATIVIDADE ESPECIAL. CARGO DE NATUREZA EMINENTEMENTE ADMINISTRATIVA. NECESSIDADE DE APRESENTAÇÃO DE CERTIDÃO DO INSS, DA QUAL CONSTE A CONCESSÃO DO TEMPO DE ATIVIDADE INSALUBRE, UMA VEZ QUE SE REFERE A TEMPO PRESTADO JUNTO ÀQUELE REGIME DE PREVIDÊNCIA, O QUAL DEVERÁ COMPENSAR O REGIME PRÓPRIO DE PREVIDÊNCIA DOS SERVIDORES, NA PROPORÇÃO DOS ANOS DE CONTRIBUIÇÃO, NA FORMA DA LEI 9.796/1999. ALTERNATIVAMENTE, A TÍTULO DE RACIONALIDADE ADMINISTRATIVA, O ÓRGÃO PODERÁ ELE PRÓPRIO AVERBAR O TEMPO ESPECIAL, DESDE QUE AMPARADO EM LAUDO EMITIDO PELO MINISTÉRIO DO TRABALHO, OU DE PROFISSIONAL POR ELE CADASTRADO, QUE ATESTE AS CONDIÇÕES NAS QUAIS A ATIVIDADE DO SERVIDOR ERA EXERCIDA. ILEGALIDADE E NEGATIVA DE REGISTRO. DISPENSA DA DEVOLUÇÃO DOS VALORES INDEVIDAMENTE RECEBIDOS. DETERMINAÇÕES. (grifos acrescidos) .
Diante de tal critério, e considerando que o cargo de professor não envolve, como regra, atividades de risco para a higidez física do profissional, a apresentação de laudo pericial emitido por autoridade competente é imprescindível para a averbação do tempo ponderado.
No presente caso, contudo, nem a interessada e nem a entidade trouxeram aos autos comprovação hábil a sustentar as condições insalubres nas quais a inativa teria laborado. Desse modo, o ato em epígrafe não reúne condições para receber a chancela da legalidade.
Não obstante a recusa do registro, entendo conveniente orientar à inativa das opções de que ela dispõe. Considerando a exclusão dos 2 anos, 8 meses e 2 dias, nas averbações da interessada, lhe restam 27 anos, 10 meses e 14 dias de tempo apto a ser computado na aposentadoria. Com isso, a inativa pode se manter aposentada com fundamento na redação original do art. 40, inciso III, alínea “c”, da Constituição Federal (aposentadoria voluntária com paridade, com proventos proporcionais a 27/30) . Observo que a inativa também poderá optar por retornar à atividade para completar o tempo excluído até a idade limite de 75 anos, definida para a aposentadoria compulsória pela Lei Complementar 153, de 3 de dezembro de 2015. Nesse caso a nova aposentadoria se dará pelas regras vigentes no momento da inativação.
Ante o exposto, VOTO para que seja adotada a minuta de acórdão que ora trago ao exame deste Colegiado.
 
TCU, Sala das Sessões Ministro Luciano Brandão Alves de Souza, em 23 de abril de 2019.
Ministro VITAL DO RÊGO 
Relator